【裁判字號】    99,家上,46
【裁判日期】    990824
【裁判案由】    給付扶養費
【裁判全文】
臺灣高等法院民事判決                  99年度家上字第46號
上訴人即附
帶被上訴人  乙○○
法定代理人  丙○○
訴訟代理人  黃暖琇律師
            邱育彰律師
被上訴人即
附帶上訴人  甲○○
上列當事人間請求給付扶養費事件，上訴人對於中華民國98年12
月8日臺灣桃園地方法院98年度家訴字第109號第一審判決，提起
上訴，被上訴人為附帶上訴，本院於中華民國99 年8月10日言詞
辯論終結，判決如下：
    主  文
上訴及附帶上訴均駁回。
第二審訴訟費用關於上訴部分，由上訴人負擔；附帶上訴部分，
由被上訴人負擔。
    事 實 及 理 由
一、上訴人即附帶被上訴人（下稱上訴人）起訴主張：伊之母即
    法定代理人丙○○（下稱丙○○）與被上訴人即附帶上訴人
    （下稱被上訴人）曾為夫妻關係，並於離婚後之民國（下同
    ）83年9月11日育有伊並經被上訴人認領，約定由丙○○擔
    任親權行使或負擔之人。被上訴人依法仍應負擔扶養義務，
    卻從未分擔扶養費，伊自得請求其給付扶養費，而參酌行政
    院內政部主計處公布之96年度桃園縣平均每戶家庭消費支出
    ，伊每月基本消費支出為新台幣（下同）13,730元；另伊現
    就讀國中二年級，除學校課業外，尚有課餘補習，並因脊椎
    側彎，每日固定花1小時游泳復健，每月額外支出11,000 元
    ，總計國中階段每月所需生活費用為47,430元。又丙○○年
    逾60歲，現為家管，名下之不動產除桃園縣桃園市守法路○○
    號○○ 樓出租部分用以支付房貸外，其餘龜山鄉房地屋齡均近
    30年，對外廣告出租或出售多年均乏人問津，目前每月租金
    收入僅1 萬元，且尚有數百萬房貸未償；而被上訴人為資深
    執業律師，每月執行業務所得估計至少應有20萬元，另有不
    動產借名登記他人名下，經濟能力自較丙○○為佳，則被上
    訴人應分擔伊之扶養費用3分之2即每月31,620元，始為公平
    ，並應負擔至伊完成醫學院課業之日止。爰依民法第1084條
    第2項、第1116條之2之規定，請求：(一)被上訴人應自98 年6
    月1日起至107 年6月1日止，按月於每月1日前給付31,620元
    。如有遲誤一期履行者，其後之期間視為亦已到期；(二)願供
    擔保，請准宣告假執行等語。
二、被上訴人則以：伊年逾65歲，並於95年間罹患糖尿病，雖係
    執業律師，然年已老邁，智力已退，業務大不如前，如97年
    度僅受理訴訟案件17件；且伊多年來為支應上訴人胞兄丁○
    ○學費及生活費等，已負債100 萬元，迄未償還。並求為駁
    回上訴人之訴及假執行之聲請；如受不利判決，願供擔保請
    准宣告免假執行等語，資為抗辯。
三、原審判命被上訴人應給付上訴人六萬元，及自98 年12月1日
    起至上訴人成年時止，按月於每月五日前給付一萬元，如有
    遲誤一期履行者，其後之期間視為全部到期。駁回上訴人其
    餘之訴。上訴人提起上訴。聲明：(一)原判決關於駁回上訴人
    後開部分之訴廢棄。(二)上開廢棄部分，被上訴人應再給付上
    訴人6萬元，及自98年12月1日起至上訴人成年時止，按月於
    每月五日前再給付上訴人一萬元，如遲誤一期未履行，視為
    全部到期（上訴人就其餘部分，未聲明不服已確定）。並求
    駁回被上訴人之附帶上訴。其除引用原審之陳述外，補陳略
    以：
  (一)被上訴人共有五子，僅上訴人未成年，被上訴人之扶養能力
    當無疑慮，另上訴人之兄丁○○94年間就讀高中時，受被上
    訴人扶養之金額為每月18,000元，有被上訴人親立之字據為
    證，上訴人比照扶養，即非無據。
  (二)又桃園縣大溪鎮三層小段○○地號土地為被上訴人於81 年間
    向訴外人李金昌購買，借名登記予李明煌名下，業經桃園地
    方法院98 年度訴字第43號判決認定在案，該土地市價約661
    萬，堪認被上訴人確有資力；且被上訴人96年度執業所得至
    少170萬元，並僅須扶養上訴人一人，而桃園縣96 年每戶平
    均所得為1,210,511 元，每戶平均人數3.55人，以此換算被
    上訴人扶養能力，約為平均數之2.5 倍，原審僅以主計處之
    平均調查報告為據，未參酌被上訴人之經濟能力及身分，顯
    與民法第1119條規定不符。
  (三)另上訴人99年度6月份消費金額支出至少33,323元，7月份則
    為32,100元，雖較一般伙食費用為高，惟乃生機飲食之通常
    費用，再考量上訴人即將就讀高中，書籍及補習等費用必然
    高出國中階段，上訴人每月至少需3 萬元費用始為足夠，則
    上訴人請求負擔3分之2即每月2萬元，應屬合理等語。
四、被上訴人求為判決駁回上訴，並提起附帶上訴，求為將原判
    決不利於被上訴人部分廢棄，並駁回上訴人於原審之訴及假
    執行之聲請。其除引用原審之陳述外，補陳略以：
  (一)丙○○於上訴人出生後與被上訴人協議，上訴人由丙○○扶
    養，上訴人之兄丁○○則由被上訴人扶養，如上訴人向被上
    訴人請求支付，被上訴人再向丙○○請求歸還，並無實益；
    另丁○○六年前就讀高中時，丙○○與丁○○計算每月生活
    費為9 千元，上訴人何有請求超過該金額之必要；且上訴人
    如有追求奢華生活之需求，盡可出售其名下不動產。
  (二)另桃園縣92年度每人每月生活費用支出約16,000元，若父母
    平均分擔，原審判命被上訴人給付上訴人1 萬元，即屬過高
    等語。
五、上訴人主張其母親即法定代理人丙○○與被上訴人原為夫妻
    關係，上訴人於其母與被上訴人離婚後之○○ 年○○月○○日出生
    ，並經被上訴人於○○年○○月○○日認領，且約定由丙○○擔任
    親權行使或負擔之人等情，有被上訴人戶籍謄本，兩造全戶
    戶籍資料查詢結果，在卷可稽（見原審卷第12 頁及第16-18
    頁），且為被上訴人所不爭執，自堪信為真實。
六、按「非婚生子女經生父認領者，視為婚生子女」、「非婚生
    子女經認領者，關於未成年子女權利義務之行使或負擔，準
    用第1055條、第1055條之1及第1055條之2之規定。」，民法
    第1065 條第1項前段、第1069條之1 定有明文。按父母對於
    未成年子女，有保護及教養之權利義務；父母對於未成年子
    女之扶養義務，不因結婚經撤銷或離婚而受影響，民法第10
    84條第2項、第1116條之2亦有規定。又按受扶養權利者，以
    不能維持生活而無謀生能力者為限，民法第1117條第1 項，
    亦有明文。本件上訴人為○○ 年○○月○○日出生之未成年人，尚
    值學齡階段，自難期其有能力獨自維持生活之可能。而父母
    對於未成年子女，有保護教養之權利義務。又父母對於未成
    年子女之扶養義務，不因結婚經撤銷或離婚而受影響，離婚
    後父母對於未成年子女之扶養義務，係立於同一順位而按其
    資力負扶養義務，亦即父母因離婚不能任親權人時，未任親
    權一方之扶養義務不能免除。若父母約定由一方負扶養義務
    時，僅為父母內部間分擔之約定，該約定並不因此免除父母
    對未成年子女保護教養費用負擔之外部義務（最高法院96年
    度台上字第1541號判決參照）。是縱使上訴人之父母約定對
    上訴人權利義務之行使負擔，由其法定代理人丙○○任之，
    被上訴人仍不免扶養義務，故上訴人請求被上訴人應對其負
    擔扶養義務而給付扶養費用乙節，揆諸上揭說明，自屬有據
    。
七、再按將來給付之訴，以債權已確定存在，僅請求權尚未到期
    ，因到期有不履行之虞，為其要件。故民事訴訟法第246 條
    規定，請求將來給付之訴，以有預為請求之必要者為限，得
    提起之。本件被上訴人有給付上訴人扶養費用之義務，而被
    上訴人未為給付等情，有如前述，則上訴人就被上訴人應給
    付之扶養費未到期之部分，依上開說明，其起訴一併請求被
    上訴人給付，亦無不合。至於將來醫學院之教育費用請求權
    ，可能因上訴人興趣改變或學制變動或成年後已有謀生能力
    ，而影響其存在或範圍，並非確定之債權；且上訴人年滿20
    歲（83年○○月○○日生）時，被上訴人已經70歲（33年○○月○○日
    生），被上訴人有無扶養給付能力，或保持自己之生活，猶
    在未定之天，遑論供應上訴人年滿20歲後之用度。揆諸上開
    說明，上訴人請求被上訴人給付未到期之醫學院或上訴人年
    滿20歲後之費用部分，自有未合。
八、復按扶養之程度，應按受扶養權利者之需要，與負扶養義務
    者之經濟能力及身分定之，民法第1119條定有明文。而就扶
    養義務中依扶養程度學說上分成生活保持義務及生活扶助義
    務，所謂生活保持義務係指身分關係本質不可缺之要素，維
    持對方生活，亦即保持自己之生活，又稱為「共生義務」，
    而此種義務涉及扶養者全部需要，且須供應與扶養需要者身
    分相當之需要，最重要者乃無須斟酌扶養供給者之給付能力
    ，若扶養供給者無餘力，仍須犧牲自己扶養他人；反之，生
    活扶助義務只於扶養需要者無力生活，而扶養供給者有扶養
    餘力，始有扶養義務，此即親屬關係輔助要素之一。而此種
    義務僅須支付扶養需要者不可或缺之需要即可，且以扶養供
    給者能為與身分相當之生活後，仍有餘資始予扶養。而依民
    法第1118條規定，學說上肯認在受扶養權利者為直系血親尊
    親屬及配偶者，扶養義務者所應負擔即為生活保持義務，至
    於父母對於未成年子女所應負擔扶養程度，學說上亦有認父
    母與未成年子女間應負生活保持義務。是以，在法律解釋上
    對於法律條文應為有利於未成年子女利益之解釋，我國民法
    雖無明文規定父母對於未成年子女應負生活保持義務，惟參
    酌上開生活保持及生活扶助義務之區別，本於父母與未成年
    子女乃係身分關係本質上具有不可或缺之要素，因此，本諸
    民法第1084條第2 項規定，課以生活保持之扶養義務，方符
    合保護未成年子女最佳利益。從而，所謂受扶養權利者之需
    要，即保持其生活上必要之需要而言。
九、查，上訴人之母丙○○每月租金收入10,000元，每月受領女
    兒扶養費50,000元，96 度利息所得給付總額7,591元，名下
    不動產房屋4筆、土地4 筆，財產總額4,163,000元；被上訴
    人96 年度股利及執行業務所得總額850,593元，名下不動產
    房屋1筆，財產總額449,900元等情，有原法院依職權查詢之
    稅務電子閘門財產所得調件明細表，在卷可憑（見原審卷第
    19-30 頁）。再原法院依職權調閱被上訴人財政部國稅局核
    定所得資料，有財政部臺灣省北區國稅局桃園縣分局98年10
    月8 日北區國稅桃縣二字第0981050257號函檢送之被上訴人
    95、96年度綜合所得稅未申報核定通知書四紙，附卷為證（
    見原審卷第97-91 頁），相核前開明細表無誤，均堪信為真
    實。再上訴人居住於桃園縣桃園市，依行政院主計處公布之
    中華民國臺灣地區96 年度家庭收支調查報告，桃園縣96 年
    全年平均每戶所得為1,210,511 元，以上訴人父母前開經濟
    狀況堪認其經濟能力相當於一般家庭情況，復參酌桃園縣每
    戶戶內平均人數為3.55 人，每戶年平均消費支出為746,550
    元，換算年平均每人消費支出為210,296 元（元以下四捨五
    入），換算每月每人平均消費支出為17,525元，有行政院主
    計處所公布桃園縣96年平均每戶家庭收支調查統計可稽。行
    政院主計處公布之96台灣省縣市平均每人每年消費支出之統
    計資料，係政府主管機關蒐集每戶家庭之收入及其主要消費
    支出金額，以多種數據為分析統計所得之結果，應足為計算
    上訴人扶養費之參考標準。惟行政院主計處所調查國人之消
    費支出，其中項目包含食品、飲料、衣著、保健和醫療、運
    輸及通訊、娛樂教育和文化服務等費用，可知此係在每一消
    費支出項目經調查之平均支出，並非每人均有必要使用或消
    費其每一項目，例如家具及家庭設備、菸草、家事管理、汽
    機車保險費等項目之支出即非未成年人所適合消費或需要者
    ，揆諸上開說明，若逕以上開每人平均消費金額視為扶養費
    之金額，亦嫌過高。是本院審酌現今社會經濟狀況及上訴人
    之年齡等一切情事，認上訴人每月所須之扶養費以15,000元
    為適當。並審酌上訴人之母及被上訴人之年紀、學歷、工作
    、經歷、目前經濟狀況及上訴人與其母即法定代理人丙○○
    同住，並由其負責實際照料保護之人，其自須另行付出額外
    之精神心力等一切情事，認上訴人之母丙○○應分擔上訴人
    之扶養費為三分之一（即5,000 ）；被上訴人應負擔三分之
    二（即10,000），始為適當。被上訴人抗辯其業經65歲，律
    師業務不多收入有限，且因患有糖尿病，體力日漸衰弱，命
    其每月給付上訴人扶養費用10,000元，顯屬過高云云，洵無
    可採。
十、綜上所述，上訴人依民法第1084條第2項、第1116條之2規定
    之法律關係，請求被上訴人自98年6月1日起，至上訴人成年
    時即83年○○月○○日止，按月給付原告10,000元，為有理由，
    應予准許。上訴人之請求逾上開範圍部分，則為無理由，應
    予駁回。從而，原判決就應准許且已到期部分，命被上訴人
    應給付上訴人60,000元（即自98年6月1日至原審言詞辯論終
    結之日即98 年11月24日，共應給付6個月×每月10,000元）
    。其未到期部分，命被上訴人應自98 年12月1日起，至上訴
    人成年時即83年○○月○○日止，按月給付上訴人10,000元，如
    遲誤一期未履行，視為全部到期，並依職權及兩造之聲請為
    假執行及免為假執行之宣告，於法並無違誤。被上訴人附帶
    上訴，求為廢棄改判並駁回其假執行之聲請，為無理由，應
    予駁回。至於上訴人敗訴部分，其假執行之聲請失所附麗，
    應併予駁回。原審就上開不應准許部分，為上訴敗訴之判決
    ，並駁回其假執行之聲請，尚無不合，上訴意旨就此部分減
    縮其上訴聲明，求予廢棄改判如其上訴之聲明，為無理由，
    應駁回其上訴。
十一、本件事證已臻明確，兩造其餘之陳述及其攻擊防禦方法，
      經審酌核於判決之結果不生影響，不再一一論列，附此敘
      明。
據上論結，本件上訴及附帶上訴，均為無理由，依民事訴訟法第
449條第1項、第78條，判決如主文。
中    華    民    國    99    年    8     月    24    日
                    民事第八庭
                        審判長法  官  劉勝吉
                              法  官  蘇芹英
                              法  官  連正義
正本係照原本作成。
不得上訴。
中    華    民    國    99    年    8     月    24    日
                              書記官  周淑靜
??

??

??

??




6




司法院資訊處製作；財團法人民間司法改革基金會備份。
